臺灣新竹地方法院民事簡易判決  
110年度竹簡字第404號
原      告  林雨潔  
訴訟代理人  李明哲律師
被      告  陳曾雪英

訴訟代理人  陳世雍  
上列當事人間塗銷抵押權登記事件，本院於民國110年10月5日辯
論終結，判決如下：
    主  文
被告應將如附表所示土地於民國七十三年三月十五日以新竹市地
政事務所七十三年空白字第００三二八四號設定權利範圍全部、
擔保債權總金額新臺幣參拾萬元之抵押權登記予以塗銷。
訴訟費用由被告負擔。
    事實及理由
壹、程序方面：
    按因不動產之物權或其分割或經界涉訟者，專屬不動產所在
    地之法院管轄。其他因不動產涉訟者，得由不動產所在地之
    法院管轄。對於同一被告因債權及擔保該債權之不動產物權
    涉訟者，得由不動產所在地之法院合併管轄。民事訴訟法第
    10條、第11條分別定有明文。請求塗銷土地及建物之抵押權
    設定登記，顯在行使土地及建物所有人之除去妨害請求權，
    自係因不動產物權涉訟，應專屬該不動產所在地之法院管轄
    。本件原告聲明請求被告塗銷原告所共有系爭坐落新竹市○○
    段00000地號土地設定系爭如附表所示之抵押權，屬於因不
    動產物權而涉訟，系爭土地所在地坐落在新竹市，即專屬本
    院管轄。
貳、實體方面：
一、原告主張：原告為系爭土地之共有人，應有部分3分之1。訴
    外人葉鏡波前於民國73年1月20日以系爭土地及同段464地號
    權利範圍全部共同設定系爭抵押權予被告，並於同年3月15
    日設定登記，嗣同段464地號由訴外人新竹市政府辦理徵收
    ，於75年9月1日塗銷抵押權登記，系爭抵押權則未塗銷。惟
    依抵押權設定契約書，系爭抵押權所擔保之債權其債務清償
    日期欄記載「按債務人開立或背書之票據或借條分別規定其
    清償日期」，於聲請登記以外約定事項欄則記載「債務人給
    付貨款開立之借據或借條，倘有一期未能如期兌現，交付抵
    押權人之所有票據、借條，不論是否已到期，均全部立即視
    為已到期，抵押權人即可請求拍賣抵押物一次清償」，是訴
    外人葉鏡波設定系爭抵押權予被告係為擔保「貨款」債權，
    並以開立票據或於票據背書或或簽立借條予被告之方式作為
    還款之用，被告未能提出訴外人葉鏡波所開立或背書之票據
    或借條，則系爭抵押權所擔保債權之清償期即無「契約另有
    訂定」之情形，應認係未定清償期，被告得隨時請求訴外人
    葉鏡波清償，依抵押權從屬性原則，抵押權所擔保之債權於
    設定登記時理應存在，該貨款債權請求權應自債權成立時（
    即抵押權設定登記日期73年3月15日）起算，迄至75年3月15
    日已罹於2年之消滅時效。縱抵押權設定契約書登記原因欄
    似誤將貨款繕寫為貸款，若以「貸款」請求權15年時效計算
    ，迄至88年3月15日亦已罹於15年之消滅時效。系爭抵押權
    所擔保債權時效完成後，系爭抵押權亦因5年除斥期間經過
    未實行而消滅。為此，爰依民法第767條第1項、第821條之
    規定提起本件訴訟，並聲明：被告應將如附表所示之抵押權
    登記予以塗銷。
二、被告則以：原土地所有權人即訴外人葉鏡波確實積欠被告30
    萬元，原始所有權狀也在被告這邊，但因當時有票據法，當
    時的所有權人怕被關，所以我們將支票還給他，他有口頭答
    應，土地賣了後，30萬元要還給被告，是設定抵押權時，就
    將支票還給原土地所有權人即訴外人葉鏡波，票款好像是部
    分貨款部分貸款，不爭執對於抵押權設定契約書所載擔保之
    債權應為貨款等語置辯，爰聲明：原告之訴駁回。
三、本院之判斷：
（一）原告主張之事實，業據提出系爭土地登記第三類謄本(所
      有權個人全部暨土地標示及他項權利部)、系爭如附表所
      示土地他項權利登記聲請書、系爭土地抵押權設定契約書
      、系爭土地登記簿謄本等影本為證，復為被告所不爭執，
      自堪信原告之主張為真實。
（二）按商人、製造人、手工業人所供給之商品及產物之代價請
      求權，因2年間不行使而消滅；又以抵押權擔保之債權，
      其請求權已因時效而消滅，如抵押權人於消滅時效完成後
      ，5年間不實行其抵押權者，其抵押權消滅。民法第127條
      第8款、第880條分別定有明文。又按清償期，除法律另有
      規定或契約另有訂定，或得依債之性質或其他情形決定者
      外，債權人得隨時請求清償，債務人亦得隨時為清償，民
      法第315條定有明文，是此項請求權自債權成立時即可行
      使，依民法第128條之規定，其消滅時效，應自債權成立
      時起算。（最高法院著有28年上字第1760號判例參照）。
      又所有人對於妨害其所有權者，得請求除去之，民法第76
      7條第1項中段亦有明文。查系爭如附表所示土地設定之抵
      押權所擔保之債權清償日期雖載為「按債務人開立或背書
      之票據或借條分別規定期清償日期」（嗣以電子檔轉載為
      「依照契約約定」），存續期間為不定期，然系爭土地抵
      押權設定契約書登記以外約定事項欄則記載「債務人給付
      貨款開立之借據或借條，倘有一期未能如期兌現，交付抵
      押權人之所有票據、借條，不論是否已到期，均全部立即
      視為已到期，抵押權人即可請求拍賣抵押物一次清償」，
      自足堪認訴外人葉鏡波設定系爭抵押權予被告係為擔保「
      貨款」債權，並以開立票據或於票據背書或簽立借條予被
      告之方式作為還款之用。且被告自認已於抵押權設定時將
      支票交還訴外人葉鏡波，亦不爭執現未持有訴外人葉鏡波
      所開立或背書之票據或借條，則被告縱對訴外人葉鏡波仍
      有貨款債權，系爭抵押權所擔保之貨款債權至遲於73年3
      月15日即應存在，被告即抵押權人自得隨時請求清償，故
      系爭如附表所示土地設定之抵押權所擔保之貨款債權請求
      權時效即應自73年3月15日起算，並至遲於75年3月15日即
      因2年時效完成而消滅。而被告於抵押權擔保之債權請求
      權消滅時效完成後，5年間又未實行其抵押權，揆諸前揭
      規定，其抵押權亦已消滅。
（三）綜上，被告於系爭如附表所示土地設定之抵押權所擔保之
      債權請求權已罹於消滅時效，且未於抵押權擔保之債權請
      求權消滅時效完成後5年內實行抵押權，則其抵押權即已
      消滅。從而，原告訴請被告應將系爭如附表所示之土地之
      抵押權登記予以塗銷，依民法第767條第1項中段之規定，
      即為有理由，應予准許。
四、訴訟費用負擔之依據：民事訴訟法第78條。
中　　華　　民　　國    110    年    10   月    19    日
                  新竹簡易庭法      官  汪銘欽
以上正本係照原本作成。
如對本判決上訴，須於判決送達後 20 日內向本院提出上訴狀。
如委任律師提起上訴者，應一併繳納上訴審裁判費。
中　　華　　民　　國    110    年    10  月    19    日
                                書記官  周育瑜　　　
　　　
附表：
抵押權標的 權利人 債權額比例 設定權利範圍 清償日期 存續期間 擔保債權總金額（新臺幣） 備                 考 新竹市○○段 00000地號土地 陳曾雪英 全部 全部 依照契約約定 不定期限 30萬元 登記次序：0000-000 收件年期：73年 字號：空白字第003284號 登記日期：73年3月15日 權利標的：所有權